【裁判字號】    96,訴,123
【裁判日期】    970506
【裁判案由】    損害賠償
【裁判全文】
臺灣臺中地方法院民事判決               96年度訴字第123號
原      告  乙○○
被      告  交通部公路總局第二區養護工程處
法定代理人  丙○○
訴訟代理人  甲○○
被      告  丁○○
上列二人
訴訟代理人  徐文宗  律師
複代理人    施志明  律師
            李婉華  律師
            林雅儒  律師
上列原告因被告傷害刑事案件，提起附帶民事訴訟（95年度交附
民字第394號），經刑事庭移送民事庭審理，於民國97年4月10日
言詞辯論終結，本院判決如下：
    主      文
被告應連帶給付原告新臺幣貳佰壹拾貳萬柒仟陸佰肆拾肆元，及
自民國九十五年十月二十日起至清償日止，按週年利率百分之五
計算之利息。
原告其餘之訴駁回。
訴訟費用由被告連帶負擔二分之一，餘由原告負擔。
本判決原告勝訴部分於原告以新臺幣柒拾萬元供擔保後，得假執
行。但被告如以新臺幣貳佰壹拾貳萬柒仟陸佰肆拾肆元為原告預
供擔保後，得免為假執行。
原告其餘假執行之聲請駁回。
    事實及理由
一、程序事項之說明：
    訴狀送達後，原告不得將原訴變更或追加他訴，但擴張或減
    縮應受判決事項之聲明者，不在此限，民事訴訟法第255條
    第1項第3款定有明文。本件原告於起訴時，原係請求被告連
    帶給付原告新台幣（下同）4,164,142元，及自起訴狀繕本
    送達翌日起至清償日止，按年息5%計算之利息，嗣於訴狀送
    達後，變更此部分之聲明，減縮其中關於保健費144,000元
    及機車修理費5,000元之請求，而為請求被告應連帶給付4,0
    15,142元；及變更利息部分之聲明為自起訴狀繕本最後送達
    被告翌日即民國95年10月20日起至清償日止，按年息5%計算
    之利息；核其性質均係減縮應受判決事項之聲明，依前開規
    定，自屬適法。
二、兩造之主張：
  (一)原告起訴主張：
    1.被告丁○○係受僱於被告交通部公路總局第二區養護工程
      處（下稱被告第二區養護工程處）之司機，於94年5月25
      日下午16時30分許，騎乘被告第二區養護工程處所有車牌
      號碼LM9－483號重型機車，沿台中市○區○○路由五權路
      往三民路方向行駛，行經南屯路與大全街無號誌交岔路口
      ，欲左轉進入大全街由南往北方向繼續行駛時，本應注意
      汽車行駛至交岔路口，左轉彎車應讓直行車先行及駕駛人
      應注意車前狀況，並隨時採取必要之安全措施，竟疏未注
      意車前狀況，亦未讓對向之直行車先行即逕行左轉，與原
      告駕駛車牌號碼NQB－742號機車，沿南屯路由三民路往五
      權路方向行駛，欲直行通過前開無號誌交岔路口時，因見
      被告丁○○駕車左轉彎時閃避不及，雙方車輛發生碰撞，
      致原告受有左胸第7、8肋骨骨折合併內出血、脾臟破裂全
      部切除，術後造成容易疲勞、抵抗力降低、易細菌感染等
      生活不便。而原告因被告丁○○之過失行為致受有如下之
      損害：
      (1)醫療費用26,722元：原告受傷後，至行政院衛生署臺中
        醫院（下稱臺中醫院）急救並住院治療15日，及前往中
        國醫學大學附設醫院治療，共支出醫療費用26,722元。
      (2)看護費用198,000元：原告受傷後自94年5月25日起至同
        年6月8日止，共住院15日；及出院後仍因受傷生活無法
        自理，由母親看護，請求以看護期間3個月計，每日看
        護費用以2,200元計算，共請求看護費用198,000元。
      (3)增加生活費用之交通費用6,575元：原告因受傷後，前
        往醫院就診計28次，支出交通費6,575元。
      (4)減少勞動能力之損害2,459,845元：原告受傷致受有左
        胸第7、8肋骨骨折合併內出血、脾臟破裂全部切除，術
        後造成容易疲勞、抵抗力降低、易細菌感染等，符合勞
        工保險殘廢給付標準表第48項第9級殘廢，喪失工作能
        力53.83%，而原告原任職訴外人正直村有機有限公司（
        下稱正直村公司）之門市工作，須以勞力搬運米、蔬果
        、醬油、醋等食材，現因身體尚未完全恢復而請假中。
        雖然公司於投保時高薪低報，但原告每月之薪資所得為
        27,000元，年所得應為324,000元，以原告薪資每月27,
        000元計算，則原告減少勞動能力之損害為2,459,845元
        （原告年薪為27,000×12=324,000元，車禍發生時38歲
        ，距退休60歲尚有約22年，原告主張減少勞動年限以21
        年計算，則原告所受工作損失為324,000×53.83 %×14
        .00000000 = 2,459,845元）。
      (5)精神慰撫金1,000,000元：原告因被告丁○○之過失行
        為致受有傷害，迄今仍在復健，無法如往常之正常行動
        ，並有後遺症時常隱隱作痛，容易疲勞，且原告為高齡
        產婦，因本件事故日後可能無法懷孕，精神上亦受到極
        大痛苦，自得請求被告賠償原告精神上損害；又原告職
        業為門市人員，大學肄業，已結婚並育有一子女等情狀
        ，請求被告賠償精神慰撫金1,000,000元。
    2.被告丁○○於本件事故發生時任職於被告第二區養護工程
      處，且該車牌號碼LM9-483號重型機車係屬被告第二區養
      護工程處所有，而被告丁○○於肇事時係在執行業務中，
      被告第二區養護工程處就被告丁○○之侵權行為，依民法
      第188條第1項規定應負連帶賠償之責任，爰依民法第184
      條第1項、第193條第1項、第195條第1項、第188條第1項
      規定，請求被告連帶賠償4,015,142元（依原告主張之項
      目，其請求總計應26,722＋198,000＋6,575＋2,459,845
      ＋1,000,000＝3,691,142元，惟因原告計算有誤，多加了
      324,000元，致其聲明之數額為4,015,142元）等語。
    3.被告雖抗辯稱原告之薪資未達27,000元，惟原告所任職之
      正直村公司為減低稅負，薪資以多報少，但事後有依勞動
      基準法第59條規定補足原告之薪資至27,000元，因此原告
      所領薪資確實為27,000元，並願意以26,000元計算每月薪
      資。又關於原告減少勞動能力部分，已經臺中醫院鑑定結
      果減少50%之勞動能力，且被告亦已於96年3月13日言詞辯
      論時表示不爭執，其後自不能再行爭執。另依台中市區車
      輛行車事故鑑定委員會之鑑定意見書所載，刮地痕之起點
      在交岔路口以外，亦即原告已慢速行車過交岔路口之中心
      點，於交岔路口外遭被告車輛撞擊，原告應無肇事責任，
      詎台灣省車輛行車事故覆議鑑定委員會之覆議意見竟認碰
      撞地點位於交岔路口內，實有偏袒被告之嫌。又逢甲大學
      行車事故鑑定報告書上所畫現場圖與警方所製作之事故現
      場圖有差異，不足作為判斷肇事責任歸屬之依據。並聲明
      ：
      (1)被告應連帶賠償原告4,015,142元，及自起訴狀繕本最
        後送達被告翌日即95年10月20日起至清償日止，按年息
        5%計算之利息。
      (2)原告願供擔保，請准宣告假執行。
  (二)被告則以：
    1.被告就原告請求之醫療費用26,722元、看護費其中30,000
      元部分、交通費6,575元不爭執。
    2.本件事故被告丁○○固有過失，然原告行經無號誌交岔路
      口未減速慢行及未注意車前狀況，亦與有過失；且經送台
      灣車輛行車事故覆議委員會及逢甲大學車輛行車事故鑑定
      研究中心鑑定結果，均認本件車禍肇事之發生，原告為肇
      事次因；而被告丁○○所涉業務過失傷害刑事案件經臺灣
      高等法院臺中分院96年度交上易字第165號判決上訴駁回
      ，其判決理由亦指明原告就本件事故有行經無號誌交岔路
      口未減速慢行及未注意車前狀況之過失，是原告一再主張
      其就本件事故之發生應無過失等語，並不可採；原告就本
      件事故之發生為與有過失，應負40%之責任。
    3.原告主張被告應給付3個月之看護費，被告對於其中15日
      ，及以每日2,000元計算看護費固不爭執，然原告之其餘
      請求應屬不必要，自不得請求。再原告雖主張其因系爭交
      通事故，經治療後仍致勞動能力減少53.83%；然其主張之
      依據係學者曾隆興個人所製作，不能僅以私人所作之比率
      表，認定原告減少勞動能力之比率。原告受傷後，雖經切
      除脾臟，然脾臟是胎兒時期主要的造血器官，貯存大量的
      紅血球及巨噬細胞，青春期以前是人體非常重要的器官，
      但青春期過後，脾臟的造血功能就被骨髓及肝臟取代，所
      以對於因外傷等因素必須摘除脾臟之成人，臨床上出現併
      發症或其他影響的機率不高，成人摘除脾臟後，臨床上並
      無顯著之影響。再原告自承其工作為門市人員，可能其工
      作並非須負重之勞動，受傷後亦可返回工作場所，對工作
      亦無影響，被告否認原告有勞動能力之減損。雖臺中醫院
      函覆原告可減少50%之勞動能力，然係以原告若從事提重
      物或負重之活動為前提，而認定原告可減少50%之勞動力
      ，惟原告擔任門市工作，並非從事負重之活動，故其認定
      減少50%之勞動能力顯然錯誤，無從為判斷之基礎。被告
      於96年3月13日言詞辯論時，對臺中醫院函覆原告可減少
      50%之勞動能力部分，係對其形式不爭執，但對實質上之
      證據能力仍爭執。且縱原告之勞動能力確有減損，亦不能
      以原告一時一地之工作收入為準，應以原告以其能力在通
      常情形下可能取得之收入為標準。原告所提診斷書稱術後
      造成容易疲勞、抵抗力降低、易細菌感染等情形，有誇大
      病狀之嫌，原告請求被告賠償其減少工作能力之損失及慰
      撫金1,000,000元，顯無理由。
    4.被告丁○○教育程度高中畢業，受僱被告第二區養護工程
      處擔任司機工作，年所得約60餘萬，尚有公教貸款須償還
      ，已結婚，育有二名子女。
    5.原告已經獲強制汽車責任保險賠償387,079元，亦應自被
      告應賠償之金額中扣除等語資為抗辯。並聲明：
      (1)請求駁回原告之訴及假執行之聲請。
      (2)如受不利之判決，願供擔保免為假執行。
三、下列事實為兩造所不爭執，並有本院95年度交易字第440號
    刑事判決、臺灣高等法院臺中分院96年度交上易字第165號
    刑事判決、原告提出之臺中醫院診斷證明書、醫療費用收據
    、計程車資收據、臺中醫院96年3月7日中醫歷字第09600015
    24號函、臺灣省臺中市區車輛行車事故鑑定委員會函、臺灣
    省車輛行車事故覆議鑑定委員會函、逢甲大學車輛行車事故
    鑑定研究中心鑑定報告書等為證，自堪信為真實，本院採為
    判決之基礎。
  (一)被告丁○○於94年5月25日16時30分許，騎乘車牌號碼LM9-4
    83號重型機車，沿臺中市○區○○路由五權路往三民路方向
    行駛，途經南屯路、大全街口無號誌交岔路口，欲左轉進入
    大全街由南往北方向行駛時，適原告騎乘車牌號碼NQB-742
    號重型機車，沿臺中市○○路由三民路往五權路方向行駛，
    因被告左轉時未讓直行車先行，而與原告所騎之機車發生交
    通事故，致原告受有腹部鈍挫傷併脾臟破裂而摘除、內出血
    併出血性休克、左胸第7、8肋骨骨折等傷害。
  (二)被告丁○○於肇事時係被告交通部公路總局第二區養護工程
    處之員工，且該車牌號碼LM9-483號重型機車係屬交通部公
    路總局第二區養護工程處所有，並被告丁○○於肇事時係在
    執行公務中，被告交通部公路總局第二區養護工程處就被告
    丁○○之侵權行為，應負連帶賠償之責任。
  (三)關於如下之費用，被告不爭執係原告因本件系爭交通事故所
    受傷害之支出：
    1.醫藥費：26,722元
    2.住院期間15日所增加生活所需之看護費，以每日2,000元
      計算，共30,000元。
    3.增加生活所需之交通費：6,575元。
  (四)原告因第1項交通事故，經醫治後仍造成身體障礙，其障礙
    項目為勞工保險殘廢給付標準表第48項「喪失脾臟或一側腎
    臟者。」殘廢等級為第9級，減少勞動能力比率經行政院衛
    生署台中醫院鑑定結果為減少50%之勞動力。
  (五)本件系爭交通事故之肇事原因，先後送鑑定之結果如下：
    1.臺灣省臺中市區車輛行車事故鑑定委員會鑑定意見為被告
      丁○○駕駛重型機車未至交岔路口中心即提前左轉彎，撞
      及對向直行機車左側，為肇事因素。原告駕駛重機車無肇
      事因素。
    2.臺灣省車輛行車事故覆議鑑定委員會覆議結果，被告丁○
      ○駕駛重機車，行經無號誌交岔路口左轉未讓對向直行車
      先行，為肇事主因。原告駕駛重機車，行經無號誌交岔路
      口未減速慢行，且未注意車前狀況，為肇事次因。
    3.逢甲大學車輛行車事故鑑定研究中心鑑定結果認被告丁○
      ○左轉未讓直行車先行為肇事主因，原告於路口處未減速
      慢行及注意前方狀況為肇事次因。
  (六)原告已向泰安產物保險股份有限公司台中分公司領取合計38
    7,079元之強制汽車責任保險理賠給付，應自被告應賠償之
    金額中扣除。
  (七)被告丁○○因本件系爭交通事故，因而致原告發生重傷之結
    果，刑事部分業經臺灣臺中地方法院於95年11月20日以95年
    度交易字第440號刑事判決處以從事業務之人，因業務上之
    過失傷害人，致重傷，處有期徒刑6月，如易科罰金，以銀
    元300元折算1日；嗣經被告丁○○及檢察官向臺灣高等法院
    臺中分院提起上訴後，於96年3月21日經該院上訴駁回，已
    告確定。
四、本件訴訟之爭點：
  (一)原告主張因被告丁○○之侵權行為，致增加生活所需之看護
    費，以每日2,000元計算，共3個月，除被告不爭執之住院期
    間15日、共30,000元以外之其餘請求，是否有理由？
  (二)原告主張其因系爭交通事故致重傷，經醫治後仍造成身體障
    礙，而有勞動能力之減少，請求被告賠償損害，是否有理由
    ？如有理由，其金額以多少為適當？
  (三)原告主張因被告丁○○之侵權行為，造成精神痛苦，而請求
    被告賠償之非財產上之損害，其金額以多少為適當？
  (四)被告抗辯原告就本件交通事故與有過失是否有理由？如為有
    理由，其過失之比例如何？
五、得心證之理由：
  (一)原告主張被告丁○○於94年5月25日16時30分許，騎乘車牌
    號碼LM9-483號重型機車，沿臺中市○區○○路由五權路往
    三民路方向行駛，途經南屯路、大全街口無號誌交岔路口，
    欲左轉進入大全街由南往北方向行駛時，適原告騎乘車牌號
    碼NQB-742號重型機車，沿臺中市○○路由三民路往五權路
    方向行駛，因被告左轉時未讓直行車先行，而與原告所騎之
    機車發生交通事故，致原告受有腹部鈍挫傷併脾臟破裂而摘
    除、內出血併出血性休克、左胸第7、8肋骨骨折等傷害之事
    實，業據原告提出臺中醫院診斷證明書為證，且為被告所不
    爭執；且經先後送臺灣省臺中市區車輛行車事故鑑定委員會
    、臺灣省車輛行車事故覆議鑑定委員會、逢甲大學車輛行車
    事故鑑定研究中心鑑定結果，亦均認為被告丁○○確有過失
    （惟就原告是否與有過失，則有不同鑑定結果），有各該鑑
    定報告在卷可稽。而被告丁○○因系爭交通事故造成原告重
    傷之結果，刑事部分業經本院於95年11月20日以95年度交易
    字第440號刑事判決處以從事業務之人，因業務上之過失傷
    害人，致重傷，處有期徒刑6月，如易科罰金，以銀元300元
    折算1日；嗣經被告丁○○及檢察官向臺灣高等法院臺中分
    院提起上訴後，於96年3月21日經該院上訴駁回而告確定，
    有本院95年度交易字第440號刑事案卷及臺灣高等法院臺中
    分院96年度交上易字第165號刑事判決在卷可查，經本院調
    查證據之結果，可信原告此部分主張為真實。按汽車行駛至
    交岔路口，其行進、轉彎時，轉彎車應讓直行車先行，道路
    交通安全規則第102條第7款定有明文；被告丁○○駕駛重型
    機車本應注意上揭規定，而依當時情形並無不能注意之情事
    ，竟疏未注意致肇事，自有過失，且因而致原告受有傷害之
    結果，為有相當因果關係。
  (二)按因故意或過失，不法侵害他人之權利者，負損害賠償責任
    。違反保護他人之法律，致生損害於他人者，負賠償責任。
    汽車、機車或其他非依軌道行駛之動力車輛，在使用中加損
    害於他人者，駕駛人應賠償因此所生之損害。不法侵害他人
    之身體或健康者，對於被害人因此喪失或減少勞動能力或增
    加生活上之需要時，應負損害賠償責任。不法侵害他人之身
    體、健康者，被害人雖非財產上之損害，亦得請求賠償相當
    之金額。受僱人因執行職務，不法侵害他人之權利者，由僱
    用人與行為人連帶負損害賠償責任。民法第184第1項前段、
    第2項、第191條之2前段、第193條第1項、第195條第1項、
    第188條第1項前段分別定有明文。本件被告丁○○因騎乘重
    型機車，過失肇事，致原告發生受傷之結果，則被告丁○○
    自係因過失不法侵害原告身體之權利，致原告受有損害，且
    該損害與被告丁○○之過失行為間，有相當之因果關係；又
    被告第二區養護工程處亦不爭執其為被告丁○○之僱用人，
    且就被告丁○○之侵權行為，應負連帶賠償之責任；揆諸前
    揭法律規定，被告丁○○、第二區養護工程處即應就原告之
    損害連帶負賠償責任。是原告基於侵權行為之法律關係，請
    求被告連帶賠償醫療費用、增加生活上之需要之看護費用、
    交通費用及減少勞動能力之損害、精神慰撫金等，自屬有據
    。茲就原告主張之各項請求，是否應予准許，分述如下：
    1.醫療費用：原告主張其因本件系爭交通事故所受之傷害已
      支出醫藥費用26,722元，業據提出醫療費用收據為證，且
      為被告所不爭執，是原告請求被告賠償醫療費用26,722元
      ，即非無據。
    2.看護費用：原告主張受傷後自94年5月25日起至同年6月8
      日止，共住院15日；及出院後仍因受傷生活無法自理，由
      母親看護，請求以看護期間3個月計算之看護費用。查兩
      造不爭執原告住院期間15日所增加生活所需之看護費，以
      每日2,000元計算，合計30,000元，是原告此部分之請求
      尚非無據。惟原告請求超過15日以上之看護費用部分，經
      本院依原告聲請函詢臺中醫院，請就原告因前揭傷害受傷
      及復原期間，是否須專人照護及合理之期間為多久？經該
      院於96年3月7日以中醫歷字第0960001524號函覆結果，僅
      謂原告於住院期間之15日須專人照顧，有該院函在卷可查
      ；此外，原告並未就其出院後，生活是否仍無法自理、是
      否仍須專人照顧之有利於己之事實，舉證以實其說，經核
      此部分尚難認屬必要費用，原告關於看護費用之請求，除
      兩造不爭執之30,000元以外，其餘部分即不能准許。
    3.增加生活上之需要之交通費：原告主張其因系爭交通事故
      為就醫必要，共支出交通費用6,575元，為被告所不爭執
      ，是原告此部分請求，亦屬有據。
    4.減少勞動能力之損害：
      (1)按身體或健康受侵害，而喪失或減少勞動能力者，其減
        少及殘存勞動能力之價值，不能以現有之收入為準，蓋
        現有收入每因特殊因素之存在而與實際所餘勞動能力不
        能相符，現有收入高者，一旦喪失其職位，未必能自他
        處獲得同一待遇，故所謂減少及殘存勞動能力之價值，
        應以其能力在通常情形下可能取得之收入為標準；被害
        人因身體健康被侵害而喪失勞動能力所受之損害，其金
        額應就被害人受侵害前之身體健康狀態、教育程度、專
        門技能、社會經驗等方面酌定之，不能以一時一地之工
        作收入為準（最高法院61年台上字第1987號判例、63年
        台上字第1394號判例參照）。次按勞動能力損害與勞動
        年齡具有密切關係，是有法定退休年齡者，自得以之為
        判斷基準。另按依民法第193條第1項命加害人1次支付
        賠償總額，以填補被害人所受喪失或減少勞動能力之損
        害，應先認定被害人因喪失或減少勞動能力而不能陸續
        取得之金額，按其日後本可陸續取得之時期，各照霍夫
        曼式計算法，扣除依法定利率計算之中間利息，再以各
        時期之總數為加害人1次所應支付之賠償總額，始為允
        當（最高法院22年上字第353號判例參照）。
      (2)原告因本件車禍所受之傷害，經治療結果已將脾臟切除
        ，有臺中醫院診斷證明書在卷可證，其脾臟切除結果，
        相當於勞工保險殘廢給付標準表第48項所列「喪失脾臟
        者」，為第9級殘廢，而其勞動能力喪失約50%，亦有臺
        中醫院前揭函附卷可查。原告原起訴時雖主張依喪失53
        .83% 計算減少勞動能力之損害，惟經本院向臺中醫院
        函詢後，同意按50%計算；另被告固抗辯原告受傷後，
        雖經切除脾臟，然成人摘除脾臟後，臨床上並無顯著之
        影響，被告否認原告有勞動能力之減損等語。惟當事人
        於訴訟上所為之自認，於辯論主義所行之範圍內有拘束
        當事人及法院之效力，法院應認其自認之事實為真，以
        之為裁判之基礎，在未經自認人合法撤銷其自認前，法
        院不得為與自認之事實相反之認定。而自認之撤銷，自
        認人除應向法院為撤銷其自認之表示外，尚須舉證證明
        其自認與事實不符，或經他造同意者，始得為之，有最
        高法院93年度台上字第2341號判決可考。經查，被告於
        本院96年3月13日言詞辯論時已不爭執原告所受傷害受
        有減損50%勞動能力之事實，且於該次言詞辯論，兩造
        均不爭執前揭臺中醫院函覆原告於受傷後，減損勞動能
        力50%之結果，則被告就此不利於己之陳述，與原告一
        致，自應已生被告自認之效果；雖被告於其後之言詞辯
        論再為爭執，並抗辯其於本院96年3月13日言詞辯論時
        係對臺中醫院函表示形式不爭執等語；惟查被告於自認
        後再為爭執，核屬撤銷自認，然被告並未舉證證明其自
        認確與事實不符或已經原告同意撤銷，且本院96年3月
        13日言詞辯論係命兩造就「對函覆減損百分之50之勞動
        能力，有無意見？」而兩造均陳述「不爭執」，被告於
        該日之陳述顯非就上揭臺中醫院函為形式之不爭執，而
        係不爭執原告有喪失50%勞動能力之事實。而被告就原
        告於受傷後有喪失50%勞動能力之事實，依其所為既已
        發生自認之效果，即有拘束當事人及法院之效力，應以
        之為裁判之基礎。且查勞工保險條例第53條附表所載殘
        廢等級雖有15級，但第1級、第2級、第3級依該表所載
        之身體殘害狀態均為終身不能從事任何工作，故為百分
        之百喪失勞動能力，扣除第2級、第3級後，實際僅有13
        級，每一級差距為100%÷13＝7.69%，而如以7.69%為第
        15級，往上計算每級均加7.69%，則殘廢等級第9級經換
        算之結果，減少勞動能力比例即為53.83%，亦與前揭臺
        中醫院鑑定之結果相去不遠，是原告主張其受傷後，喪
        失50%勞動能力之事實，應為可採，被告抗辯原告未減
        少勞動能力，自不足取。
      (3)查原告為56年3月18日出生，於本件系爭事故94年5月25
        日發生時年齡為38歲2個月又7日，至法定強制退休年齡
        60歲止，尚可工作21年又9個月有餘，原告僅以21年計
        算，並無不合。又原告陳明其為大學肄業，已結婚並育
        有一子女，於事故發生前原任職於正直村公司，擔任門
        市工作，每月薪資為27,000元等語。查依原告提出其在
        寶華銀行之存摺影本可知，原告受傷前之93年11月至94
        年5月之薪資收入分別為26,355元、26,797元、26,335
        元、26,335元、25,835元、25,835元、29,683元，有存
        摺影本在卷可證，而原告所得薪資尚須扣除勞、健保等
        費用，是可知原告於受傷前每月之薪資收入至少有26,0
        00元之事實，雖原告於事故時關於勞工保險之投保薪資
        未按其實際薪資投保，僅以16,500元為投保薪資，惟查
        勞工保險，係以勞工之雇主或所屬團體或所屬機構為投
        保單位，且投保單位應為其所屬勞工，辦理投保手續及
        其他有關保險事務；而所稱月投保薪資，係指由投保單
        位按被保險人之月薪資總額，依投保薪資分級表之規定
        ，向保險人申報之薪資；投保單位違背勞工保險條例規
        定，將投保薪資金額以多報少或以少報多者，自事實發
        生之日起，按其短報或多報之保險費金額，處以二倍罰
        鍰，並追繳其溢領給付金額。勞工保險條例第6條、第1
        0條第1項、第14條第1項、第72條第2項分別定有明文；
        足認勞工保險之投保義務及申報投保薪資之人為投保單
        位，並非被保險人之勞工，且投保單位如有將投保薪資
        金額以多報少或以少報多之情事者，尚有罰則；是自不
        能僅依原告關於勞工保險投保薪資之多寡，據以認定原
        告事故時之所得情況。本院審酌前揭原告受傷前之身體
        健康狀態、教育程度、專門技能、社會經驗及原告受傷
        前受僱他人，實際可得之薪資每月至少26,000元等情，
        認以其能力在通常情形下可能取得之每月收入，應以26
        ,000 元計算為適當，原告其後於訴訟中亦同意以此數
        額計算其薪資收入，經計算原告薪資之年所得應以312,
        000元為適當（計算式：26,000 ×12＝312,000元）。
        次依霍夫曼計算法扣除中間利息後，原告請求被告給付
        減少勞動能力之損害其金額應為2,280,107元（年別5%
        複式霍夫曼計算法〔第一年不扣除中間利息〕，其計算
        式為：[312,000*1 4.00000000（此為應受扶養21年之
        霍夫曼係數）×0.5] =2,280,107（小數點以下四捨五
        入），是原告主張其受有勞動能力減少之損害，在2,28
        0,107元之範圍內，尚無不合，逾此部分之主張，即屬
        無據。
    5.非財產上損害賠償：
      查原告因被告丁○○前述侵權行為而受有腹部鈍挫傷併脾
      臟破裂而摘除、內出血併出血性休克、左胸第7、8肋骨骨
      折等傷害，經送醫後，自94年5月25日起至同年6月8日止
      ，均住院治療，並實施脾臟切除術，而將脾臟切除，出院
      後復經多次門診治療，迄95年5月25日止仍有剖腹傷口長
      期疼痛問題，需追蹤治療，有卷附上述診斷證明書足憑，
      是其身體自受相當程度之疼痛，且往來醫院就診多次，則
      原告主張因被告之侵權行為致精神上蒙受痛苦，尚非無因
      ，其請求被告賠償其所受非財產上之損害即精神慰撫金，
      洵屬有據。而精神慰撫金數額之酌定，應斟酌加害行為、
      兩造之身分、地位、家庭經濟能力，暨原告所受痛苦之程
      度等一切情狀。經本院審酌原告教育程度為大學肄業，職
      業為從事門市工作、租賃房屋居住、扶養子女一名，尚積
      欠銀行貸款約1、2百萬元。被告丁○○教育程度則為高中
      畢業，職業司機，年收入約60餘萬元，尚有房貸需清償，
      育有子女2名；被告第二區養護工程處為公務機關，業據
      兩造於本院言詞辯論時陳述明確，且為兩造不爭執者。另
      原告及被告丁○○之財產狀況，原告名下有投資財產總額
      約100萬餘元，94年有30餘萬元之所得、95年有60餘萬元
      之所得；被告丁○○名下有房屋、土地各1筆、94年、95
      年分有60萬餘元之所得，有本院依職權調取之稅務電子閘
      門財產調件明細表2件在卷足憑。而原告因被告丁○○之
      侵權行為所致之傷害，原告受有腹部鈍挫傷併脾臟破裂而
      摘除、內出血併出血性休克、左胸第7、8肋骨骨折等，其
      受傷之情況尚非輕微，且住院治療多日始出院，及治療後
      仍長期有剖腹傷口疼痛問題等情；以及兩造之身分、地位
      、經濟能力之一切情狀，認原告請求被告賠償精神慰撫金
      1,000,000元核屬過高，應核減為800,000元為相當，故原
      告於此範圍內之慰撫金請求，尚屬適當，應予准許；逾此
      範圍之請求，即不相當，不應准許。
    5.基上，本件被告應負賠償之金額為3,143,404元（計算式
      ：26,722＋30,000＋6,575＋2,280,107＋800,000＝3,143
      ,404）。
  (三)按損害之發生或擴大，被害人與有過失者，法院得減輕賠償
    金額，民法第217條第1項有明文規定。上開規定係為促使被
    害人對於自己生命、身體之安全，盡其應盡之注意義務，避
    免或減少危險或損害之發生，以求當事人間之公平。本件被
    告丁○○騎乘重型機車，行經無號誌交岔路口時，左轉車未
    讓直行車先行，為肇事主因，固已如前述。惟按汽車行駛時
    ，駕駛人應注意車前狀況，並隨時採取必要之安全措施；且
    汽車行經無號誌之交岔路口，應減速慢行，作隨時停車之準
    備。道路交通安全規則第94條第3項、第93條第1項第2款分
    別定有明文；查本件交通事故發生地為為台中市○○路與大
    全街無號誌交岔路口，且當時天候為晴、日間自然光線、路
    面無缺陷、無障礙物，且視距良好，原告自南屯路由東往西
    方向行駛，行經無號誌交岔路口之大全街時，自應減速慢行
    ，作隨時停車之準備，並採取必要之安全措施，以避免發生
    事故，而依肇事後警繪現場圖兩造機車停車點相距達4.8公
    尺，可認肇事時原告仍有相當之車速，並未減速慢行並作隨
    時停車之準備，及注意車前狀況，而原告駕駛重型機車本應
    注意上揭規定，而依當時情形並無不能注意之情事，竟疏未
    注意致肇事，自有過失。又本院經依原告之聲請將本件事故
    送逢甲大學車輛行車事故鑑定研究中心鑑定，並於97年2月
    20 日會同兩造及鑑定機關前往現場勘驗，依卷存事故當時
    員警拍攝之照片（照片有重複曝光情事），並參照現場人孔
    蓋位置（因事故現場道路標線有更改，然人孔蓋之位置並未
    變更），重建事故當時，當事人停車之相關位置，製有勘驗
    筆錄在卷可查；而經逢甲大學車輛行車事故鑑定研究中心測
    量後重新繪製現場圖，並參照台中市92年間之空照圖，以還
    原事故發生時，路口原標線之位置，透過事故重建模擬軟體
    PC -CRASH進行模擬，以重建事故發生時兩車之撞擊位置及
    撞擊速度，認發生撞擊時被告丁○○車速約在21Km/h至25Km
    /h之間、原告之車速約在44Km/h至48Km/h之間，亦即原告之
    左前側與被告丁○○車前發生碰撞，因原告之車速較快，且
    其行向有向前偏左之趨勢，方能發生碰撞之停止位置，而以
    此模擬之結果最接近事故碰撞後兩車停止位置；鑑定結果認
    原告於路口處未減速慢行及注意前方狀況為肇事次因，被告
    丁○○左轉未禮讓直行車先行為肇事主因，亦有該中心97年
    3月19日逢建字第0970006905號行車事故鑑定補充說明報告
    書在卷可稽，而該鑑定報告已詳述其所使用之鑑定方法，尚
    屬可採。至於原告雖一再主張其就事故之發生並無過失，是
    被告丁○○提前左轉而發生肇事事故，並以臺灣省臺中市區
    車輛行車事故鑑定委員會鑑定意見為據；惟查如前所述，原
    告確有行經無號誌交岔路口，應減速慢行，作隨時停車之準
    備，而未減速並注意車前狀況之過失，且原告所指之臺灣省
    臺中市區車輛行車事故鑑定委員會鑑定意見係以事故發生時
    員警製作之現場圖做為分析肇事責任之依據；然於事故當時
    ，臺中市○區○○路由五權路往三民路方向（由西往東），
    在南屯路、大全街口處並無停止線，然員警繪製之現場圖則
    標有停止線，已與現場狀況不符；而經本院前往勘驗後，由
    鑑定機關重建之現場圖，可知事故發生後，原告機車停止之
    位置應在台中市○○路○段18號靠大全街側之樑柱前方，被
    告丁○○機車之停止位置是在同路段16號前近大全街口處；
    然員警繪製之現場圖則係誤將被告丁○○機車停止位置繪於
    南屯路1段18號前，原告機車之停止位置則同時向西側偏移
    ，分有前揭鑑定機關重建之現場圖及警繪現場圖在卷可稽，
    足認警繪現場圖應屬有誤，而臺灣省臺中市區車輛行車事故
    鑑定委員會之鑑定意見，係依警繪現場圖充為分析肇事責任
    之依據，惟該警繪現場圖既有前述之錯誤，以之為分析肇事
    責任之結果，即難謂正確，自不足以之為有利於原告事實之
    認定。而原告既有前述之過失，就本件損害之發生與有過失
    ，自堪以認定。本院審酌兩造肇事之經過，原告雖有前述過
    失，然被告丁○○於左轉時未讓直行車先行始為肇事主因，
    且路權歸屬亦屬於原告，認本件道路交通事故，原告應負20
    %之過失責任，被告則應負擔80%之過失責任。依此計算，被
    告應賠償之金額應為2,514,723元（計算式：3,143,404×0.
    8＝2,514,723）。
  (四)又按強制汽車責任保險法第32條規定保險人依本法規定所為
    之保險給付，視為被保險人損害賠償金額之一部分，被保險
    人受賠償請求時得扣除之。本件原告已自泰安產物保險股份
    有限公司台中分公司領取之強制汽車責任險之保險給付387,
    079元，為兩造所不爭執，原告於向被告請求賠償時，自應
    予扣除。經扣除後，原告得請求之金額應僅為2,127,644元
    （計算式：2,514,723－387,079元＝2,127,644元）。
  (五)給付有確定期限者，債務人自期限屆滿時起，負遲延責任。
    給付無確定期限者，債務人於債權人得請求給付時，經其催
    告而未為給付，自受催告時起，負遲延責任。其經債權人起
    訴而送達訴狀，或依督促程序送達支付命令，或為其他相類
    之行為者，與催告有同一之效力。民法第229條第1項、第2
    項定有明文。又遲延之債務，以支付金錢為標的者，債權人
    得請求依法定利率計算之遲延利息。但約定利率較高者，仍
    從其約定利率。應付利息之債務，其利率未經約定，亦無法
    律可據者，週年利率為百分之五，民法第233條第1項、第20
    3條亦有明文。本件原告對被告之侵權行為債權，核屬無確
    定期限之給付，既經原告起訴而先後於95年8月28日、同年1
    0月19日送達訴狀予被告丁○○、第二區養護工程處，有被
    告於起訴狀上簽收之紀錄可憑，被告迄未給付，當應負遲延
    責任。是原告請求自刑事附帶民事起訴狀繕本送達被告第二
    區養護工程處翌日即95年10月20日起，按週年利率5%計算之
    法定遲延利息，核無不合。
  (六)綜上所述，原告依侵權行為之法律關係，請求被告連帶給付
    2,127,644元，及自95年10月20日起至清償日止，按週年利
    率5%計算之利息，為有理由，應予准許。逾此部分之請求，
    為無理由，應予駁回。
  (七)兩造分別陳明願供擔保聲請宣告假執行或免為假執行，關於
    原告勝訴部分，經核均無不合，爰各酌定相當擔保金額宣告
    之。原告其餘假執行之聲請，因訴之駁回而失所依附，應併
    予駁回。
六、本件事證已臻明確，兩造其餘攻擊防禦方法及所舉證據，經
    審酌結果，與本件判決結論均無影響，爰不一一論述。又被
    告雖請求就原告受傷經治療後，是否受有勞動能力減損及其
    比例，再送其他醫院鑑定；惟查原告勞動能力是否減損及其
    比例，業經本院向臺中醫院函詢明確，且經認定原告確受有
    勞動能力之減損，及被告抗辯原告勞動能力未減損應不可採
    等情，均已如前述，是被告聲請再送鑑定，核無必要，均附
    此敘明。
七、據上論結，本件原告之訴為一部有理由，一部無理由，依民
    事訴訟法第85條第2項、第390條第2項、第392條第2項，判
    決如主文。
中    華    民    國    97    年    5     月    6     日
                  民事第三庭    法  官  林源森
以上正本係照原本作成。
如對本判決上訴，須於判決送達後20日內向本院提出上訴狀（須
附繕本）。
中    華    民    國    97    年    5     月    6     日
                                書記官  黃士益


司法院資訊處製作；財團法人民間司法改革基金會備份。
